【裁判字號】    97,訴,420
【裁判日期】    970624
【裁判案由】    清償債務
【裁判全文】
臺灣桃園地方法院民事判決               97年度訴字第420號
原      告  美商花旗銀行股份有限公司
法定代理人  乙○○
訴訟代理人  甲○○
            丁○○
                    送達代收.
被      告  戊○○
                    指定送達.
            丙○○
上列當事人間請求清償債務事件，於民國97年6 月10日言詞辯論
終結，本院判決如下：
    主    文
被告戊○○應給付原告新臺幣捌拾陸萬捌仟陸佰零貳元，及自民
國九十五年十一月八日起至清償日止，按年息百分之二十計算之
利息。
原告其餘之訴駁回。
訴訟費用由被告戊○○負擔。
本判決第一項得假執行。
    事實及理由
甲、程序方面：
    按訴狀送達後，原告不得將原訴變更或追加他訴。但請求之
    基礎事實同一者，不在此限。民事訴訟法第255 條第1 項第
    2 款定有明文。經查：本件原告起訴時，其訴之聲明第一項
    原為：「被告應連帶給付原告新台幣（下同）868,602 元及
    自民國95年11月8 日起至清償日止，按年息20％計算之利息
    。」，嗣於97年6 月10 日 言詞辯論期日將前項聲明變更為
    ：「被告戊○○應給付原告868,602 元，及自95年11月8 日
    起至清償日止，按年息20％計算之利息。被告丙○○應與被
    告戊○○連帶給付上開金額，其中109,652 元，及自95年11
    月8 日起至清償日止，按年息20% 計算之利息。」，前後聲
    明請求之基礎事實同一，揆諸上開規定，並無不合，應予准
    許。
乙、實體方面：
一、原告起訴主張：
  (一)緣被告戊○○、丙○○為主附卡關係，於民國89年9 月3 日
    ，向原告申領萬事達信用卡（主卡卡號：0000000000000000
    、附卡卡號：0000000000000000），約定依信用卡契約內容
    持卡消費及清償，惟被告自95年11月7 日起即未依約如期繳
    款，依信用卡約定條款第22條約定，所有未到期帳款視為全
    部到期，迄今尚有如訴之聲明之欠款尚未清償，依約定條款
    第3條之約定主、附卡負連帶清償責任。
  (二)按民法第229 條規定「給付有確定期限者，債務人自期限屆
    滿時起，負遲延責任。」，民法233 條定「遲延之債務，以
    支付金錢為標的者，債權人得請求依定利率計算之遲延利息
    。但約定利率較高者，仍從其約定利率。」又依雙方合意契
    約，被告（即持卡人）如未於每月繳款截止日前付清當期最
    低應繳金額或遲誤繳款期限者，依約應給付原告前述信用卡
    帳款之循環信用利息（約定條款第15條第3 項），循環信用
    利息之計算，係將每筆得計入循環信用本金之帳款，自該筆
    帳款入帳日起，以年息20%計算至該筆帳款結清之日止。
  (三)查依銀行一般作業規範，信用卡不論主卡或附卡，皆須開卡
    方得使用，因被告丙○○係透過電腦語音開卡而非透過電話
    請客服人員開卡，故原告無法提出電話錄音以茲證明。再由
    消費明細可知，用卡代繳地價稅入帳日為94年12月6 日（前
    掛年份95年係指為95年1 月份帳單出帳）並未逾越舊卡使用
    期限（2003/6~2006/6） ，該筆信用卡代繳地價稅200 元確
    為被告丙○○之消費。退萬步言，縱認被告丙○○於收到新
    卡後並未開卡，其仍應就舊卡之應付帳款部分與主卡負連帶
    清償責任。由明細可知，系爭信用卡之結帳日為每月7 號（
    利息費用每月7 號收取），主附卡連帶消費計自95年6 月7
    日總計結餘為129,164 元（詳見明細95年6 月19日付款後之
    結餘），被告戊○○於95年7 、8 、9 月分別繳款7,238 元
    、8,311 元12,373元，因舊債先清償，經沖抵後被告丙○○
    尚須次109,652 元及自95年11月8 日按年息20% 計算之利息
    範圍內，與被告戊○○負連帶清償責任等語。
  (四)並聲明：
    1.被告戊○○應給付原告868,602 元，及自95年11月8 日起
      至清償日止，按年息20％計算之利息。
    2.被告丙○○應與被告戊○○連帶給付上開金額，其中109,
      652 元，及自95年11 月8日起至清償日止，按年息20% 計
      算之利息。
二、被告則以：
  (一)信用卡的定型化契約將連帶保證與信用卡消費契約結合在一
    起，一般人又無從與簽約銀行詳細討論即行簽約，對消費者
    顯失公平，因而認定契約無效。如附卡持卡人曾經在信用卡
    契約書的附卡持卡人簽名處特別註明負連帶清償責任等字樣
    ，然所訂的信用卡契約，已非純粹的定型化契約，而是含有
    個別磋商條款在內，也就是附卡持卡人以對債權人「明示」
    負起連帶債務的責任，所以法很難引用消費者保護法第12條
    第1 項規定，認定契約無效。
  (二)信用卡定型化契約中，有關正卡與附卡持有人要連帶負起清
    償債務的約定，有違誠信原則。附卡責任歸屬：附卡人非連
    帶保證人更不是債務人。附卡免年費，附卡人無法享有紅利
    積分點數，更無法掌控消費額度。附卡人無法抑制正卡人持
    續清費，毫無限制的揹負無限責任，已違反連帶清償責任義
    務。正卡消費非同一般貸款，所謂連帶清償意指附卡消費費
    用如正卡人未清償時，附卡人有連帶清償的「責任」與「義
    務」，並未涵蓋「擔保」抑是「保證」正卡人的消費，正卡
    人可「隨時限制」或「隨時干預」附卡人消費，因為正卡人
    需負連清償附卡人消費所衍生的消費費用，連帶清償的「責
    任」與「義務」與「擔保」抑是「保證」完全不同不容混合
    為一。
  (三)被告戊○○同意原告的請求，對於原告請求之金額與利息部
    分均不爭執，惟前開信用卡消費要與被告丙○○無關，被告
    丙○○萬事達白金卡的消費都已消償，並無積欠款項，但萬
    事達鑽石卡副卡部分迄今並未開卡，被告丙○○對舊卡消費
    額的款項既已清償完畢，原告要求被告丙○○對被告戊○○
    的消費欠負連帶清償，即屬不公平等語資為抗辯。被告丙○
    ○部分並聲明：原告之訴駁回。
三、兩造不爭執事項：
    被告戊○○積欠原告信用卡消費款項為868,602 元，自95年
    11月7日後即未清償本金及利息。
四、原告主張被告戊○○、丙○○為向其申領萬事達信用上主附
    卡，約定依信用卡契約內容持卡消費及清償，惟被告自95年
    11月7 日起即未依約如期繳款，依約未到期帳款視為全部到
    期，迄今尚有868,602 元欠款尚未清償，依約被告應負連帶
    清償責任等語，惟為被告丙○○所否認，並以前揭情詞置辯
    ，被告戊○○則認諾原告前開主張。是本件經兩造協議並簡
    化爭點為：附卡持有人與正卡持有人，負連帶清償責任之約
    款是否有效？
五、本院之判斷：
  (一)本件原告主張之事實，已據其提出信用卡申請書、帳單、約
    定條款、萬事達白金卡正附卡分列明細表等為證，復為被告
    戊○○言詞辯論時當庭為訴訟標的之認諾，自堪信為真實。
    從而，原告依信用卡契約之法律關係請求被告戊○○應給付
    信用卡消費款項868,602 元，及自95年11月8日日起至清償
    日止，按年息20% 計算之利息，為有理由，應予准許。
  (二)附卡持有人與正卡持有人，負連帶清償責任之約款是否有效
    ？
  1.按信用卡乃一種支付工具兼具授信功能，因持卡人使用現金
    消費不便，遂向銀行申請信用卡，約定持卡人憑卡於特約商
    店記帳消費後，委託銀行先為給付，持卡人再於約定期限內
    清償銀行代墊款項，消費者與銀行間之法律關係乃屬委任契
    約與消費借貸之混合契約。查系爭信用卡約定條約第3 條第
    1 項規定：「正卡持卡人得經貴行同意之第三人申請核發附
    卡，且正卡持卡人或附卡持卡人就各別使用信用卡所生應付
    帳款互負連帶清償責任。」等語（參本院卷第20頁），係屬
    該定型化契約內容之一部分，自應受民法及消費者保護法關
    於定型化契約之規範，合先敘明。
  2.信用卡附上之設計，通常乃因經濟狀況較差之家屬沒有收入
    ，或為員工公款支出記帳方便，遂由正卡持有人代向銀行申
    請附卡使用，或由附卡持有人經正卡持有人同意後向銀行申
    請使用，經發卡銀行對正卡持有人信用調查之結果，若認為
    正卡持有人之財產狀況足以支付另筆附卡持有人之消費帳款
    ，銀行即因信任正卡人之支付能力而同意核發之附屬信用卡
    。在發給信用卡後，銀行尚得依其消費及消償狀況，提高或
    縮減信用額度，其對於持卡人之消費風險，並非絕對無法控
    制，且其尚透過循環信用方式，持卡人每月僅需支付最低消
    費款項，實務上通常為消費金額之十分之一，並收取較高利
    率之循環利息，以為報酬。而使用此制度者，清償能力本較
    一般人為差，銀行在取得高利率之報酬下，其負擔消費款項
    未能消償之風險，自亦較高，耳將此未能消償之風險，再以
    正卡及附卡有人連帶清償帳款之方式轉嫁，並不合理。
  3.一般卡人多將附卡申辦視為一種對經濟較差，不容易通過銀
    行審核發卡之親屬間之贈與、便利及愛心，與一般借款債務
    擔任連帶保證人之情形不同。蓋依銀行貸款實務，一般借款
    保證人須由銀行審查其信用狀況，始能擔任保證人，銀行亦
    因保證契約約明保證人相關義務而得以評估貸款風險。因此
    在評價上，以經濟上弱者之附卡持有人，須對正卡持有人之
    債務，負連帶清償之，實屬超過，亦難期待附卡申請人於填
    寫附卡申請書時，有對正卡持有人之債務負有連帶清償責任
    義務之心理，且保證契約，縱為最高限額保證契約，保證人
    就保證債務之額度，於簽訂保證契約時已預見且明知，而在
    信用卡契約，因採循環信用之方式，且正卡持有人與銀行調
    高信用額度，又非附卡持有人所得置喙，因此其消費額度，
    亦即附卡持有人對於應連帶清償之款項，係屬不確定之狀態
    ，非附卡持有人所能預見及控制，此較諸保證契約之保證人
    地位，尤屬不利，故系爭附卡契約約定附卡持有人對正卡持
    有人之債務負連帶清償之責，實有不當。
  4.附卡之最失特色，乃係其屬於正卡之下之附屬信用卡，此由
    銀行多將正附卡消費帳款會算於正卡持有人之帳單並寄發於
    正卡持有人之指定處所、正附卡共用一個信用額度、信用額
    度之調整僅需經由正卡人同意、正卡人得隨時終止附卡持有
    人之使用，附卡持有人卻無相同之權利，正卡若被銀行終止
    ，附卡亦不得繼續使用等情可參，是附卡申請人相較於正卡
    持有人通常係經濟上較為弱勢之人，因之從屬於正卡持有人
    之下，而正卡持有人與附卡持有人通常又有親屬或僱用關係
    ，以上開附卡申請使用之本質、目的及一般社會大眾之預期
    而言，應認正卡持有人需對「正、附卡」之消費金額負清償
    責任，亦以此為已足，而附卡持有人僅需對「自己」之消費
    帳款負清償責任，方符消費者訂立契約之真意。雖附卡持有
    人因正卡持有人之財務狀況，而受有擴張其信用之利益，但
    此項利益之擴張，為正卡持有人所為之贈與，並為發卡銀行
    之同意，其本身之資力不佳，亦為發卡銀行所明知，如因其
    獲得信用利益之擴張，而令其應就正卡持有人之消費款項負
    連帶清償之，確有失事理之平。
  5.信用卡契約定條款約定附卡持有人須對正卡持有人之消費負
    連帶清償責任，係加重附卡持有人之責任，負擔非其所得控
    制之高風險，對附卡持有人有重大不利益之情形，而銀行對
    於附卡持有人之主要給付義務則未同時增加或改變，實有違
    平等互惠原則，應認該約定條款無效。
  6.查被告丙○○前以自己名義向原告銀行請領核准使用萬事達
    （Master Card） 金卡卡號0000000000000000號正卡（有效
    期限自2006年8 月至2009年8 月，參本院卷第55頁被告提出
    之信用卡正反面影本）迄今，而被告丙○○申領持有之萬事
    達白金卡卡號0000000000000000號（背面後三碼為226） 附
    卡（有效期限自2003年12月至2006年9 月，參本院卷第54頁
    被告提出之信用卡正反面影本），以及兩造所稱之萬事達鑽
    石卡卡號0000000000000000號（背面後三碼為452） 附卡（
    有效期限自2006年9 月至2009年9 月，參本院卷第54頁被告
    提出之信用卡正反面影本），迄今尚未開卡使用之事實，復
    依原告所提出之被告消費明細表內容觀之，被告丙○○於前
    揭白金卡附卡有效期間內，自93年8 月19起至94年5 月20日
    止，陸續有被告丙○○之附卡消費紀錄（參本院卷第42頁、
    第43頁），然於94年6 月17日主、附卡積欠之信用卡消費款
    項，業已全部結清；嗣於95年12月6 日又出現附卡消費紀錄
    200 元（代繳地價稅），惟顯已逾前開白金卡附卡有效期（
    2006年9 月），且依前述可知，被告丙○○所持有前開鑽石
    卡附卡迄今尚未開卡使用，可知前揭最後乙筆200 元消費款
    項應非附卡消費款項自明。從而，系爭信用卡契約定條款關
    於附卡持有人須對正卡持有人之消費款項負連帶清償責任之
    約定條款為無效，且被告丙○○並未積欠前開附卡之消費帳
    款，則原告請求被告丙○○應與被告戊○○就系爭信用卡欠
    款負連帶清償責任云云，為無理由，應駁回之。
六、綜上所述，原告依信用卡契約之法律關係請求被告戊○○應
    給付信用卡消費款項868,602 元，及自95年11月8 日日起至
    清償日止，按年息20% 計算之利息，為有理由，應予准許。
    又系爭信用卡契約定條款關於附卡持有人須對正卡持有人之
    消費款項負連帶清償責任之約定條款為無效，且被告丙○○
    並未積欠前開附卡之消費帳款，則原告請求被告丙○○應與
    被告戊○○就系爭信用卡欠款負連帶清償責任云云，為無理
    由，應駁回之。
七、本件就被告戊○○部分，係本於其認諾所為之判決，應依職
    權宣告假執行。
八、本件事證已臻明確，兩造其餘主張、陳述及所提證據，經審
    酌與本院前揭判斷不生影響，爰不一一論列，併此敘明。
九、據上論結，本件原告之訴為一部有理由，一部無理由，依民
    事訴訟法第79條、第389 條第1 項第1 款，判決如主文。
中    華    民    國    97    年    6     月    24    日
                    民事第三庭  法  官  汪智陽
以上正本證明與原本無異。
如對本判決上訴，應於收受判決後20日內向本院提出上訴狀。
                                書記官  林君燕
中    華    民    國    97    年    6     月    25    日


司法院資訊處製作；財團法人民間司法改革基金會備份。
